【裁判字號】    98,交聲,2183
【裁判日期】    980911
【裁判案由】    交管條例聲異
【裁判全文】
臺灣板橋地方法院交通事件裁定        98年度交聲字第2183號
原處分機關  臺北市交通事件裁決所
受處分人即
異  議  人  丙○○
上列受處分人因違反道路交通管理處罰條例案件，對於臺北市交
通事件裁決所中華民國九十八年七月二十七日所為之處分（北市
裁罰字第裁22-C00000000號），聲明異議，本院裁定如下：
    主  文
原處分撤銷。
    理  由
一、聲明異議意旨略以：事發當日，受處分人即異議人丙○○駕
    駛車號979-BAE 號重型機車與前方機車駕駛人甲○○之前方
    有一輛公車緊急煞車，所以甲○○緊急煞車，異議人也跟他
    同時一起煞車，因甲○○有飲酒且其機車載有大型置物架，
    以致重心不穩倒下，異議人為避免撞及甲○○，向旁閃避，
    自己也摔倒。由於異議人在甲○○後方，故甲○○倒地時，
    在後方及旁邊的人會誤認係異議人撞擊甲○○所致，然異議
    人駕駛之上開機車前、後均無撞擊痕跡，可證並非異議人肇
    事，且當時員警有照相證明。為此，請求鈞院將原處分撤銷
    云云。
二、原處分機關臺北市交通事件裁決所裁罰意旨略以：異議人於
    民國九十八年五月十日上午九時二十分許，騎乘上開機車，
    行經臺北縣三重市○○○路十九號前，其不依規定保持前、
    後車安全距離，因此追撞前方由甲○○所騎乘之車輛而肇事
    ，以致甲○○、異議人與其當時駕駛上開機車後座搭載之乘
    客乙○○等人均受傷。嗣為臺北縣政府警察局交通警察大隊
    事故處理組員警於九十八年六月二十二日，依道路交通管理
    處罰條例第五十八條第一款規定，填製臺北縣政府警察局北
    縣警交大字第C00000000 號之舉發違反道路交通管理事件通
    知單，舉發異議人有「不依規定保持前、後車距離」之違規
    事實（即本件違規事實）；另依道路交通管理處罰條例第六
    十二條第三項、第六十一條第三項規定，分別填製臺北縣政
    府警察局北縣警交大字第C00000000 號、第C00000000 號之
    舉發違反道路交通管理事件通知單，舉發異議人有「肇事致
    人受傷，未經當事人同意及標繪後，任意移動肇事機車」、
    「違反道安規則，因而肇事致人受傷」等二違規事實（此二
    部分違規事實，另經移送交通部公路總局臺北區監理所蘆洲
    監理站為二裁罰處分後，異議人於另案聲明異議，已經本院
    前於九十八年八月十四日以九十八年度交聲字第二一八五、
    二一八六號將該二處分均撤銷）。嗣經舉發機關將本件違規
    事實移送本所處理，異議人不服而於九十八年七月七日提出
    陳述意見，本所依舉發機關查復資料，認本件違規事實明確
    ，遂依道路交通管理處罰條例第五十八條第一款規定，於九
    十八年七月二十七日以北市裁罰字第裁22-C00000000號違反
    道路交通管理事件裁決書對異議人裁處罰鍰新臺幣（下同）
    六百元云云。
三、按汽車駕駛人，駕駛汽車有下列情形之一者，處新臺幣六百
    元以上一千二百元以下罰鍰：一、不依規定保持前、後車距
    離，道路交通管理處罰條例第五十八條第一款定有明文。
四、經查：
  (一)按一行為同時違犯刑法上及行政法上作為或不作為義務之規
    定，處分機關及普通法院，固得各就系爭行為是否違反行政
    法上及刑法上作為或不作為義務，逕自調查、認定事實。惟
    依行政罰法第二十六條規定：「一行為同時觸犯刑事法律及
    違反行政法上義務規定者，依刑事法律處罰之。但其行為應
    處以其他種類行政罰或得沒入之物而未經法院宣告沒收者，
    亦得裁處之。前項行為如經不起訴處分或為無罪、免訴、不
    受理、不付審理之裁判確定者，得依違反行政法上義務規定
    裁處之。」究其立法目的，乃係揭櫫「一行為不二罰」原則
    ，亦即一行為同時觸犯刑事法律及違反行政法上義務規定時
    ，由於刑罰與行政罰同屬對不法行為之制裁，而刑罰之懲罰
    作用較強，故依刑事法律處罰，即足資警惕時，實無一行為
    二罰而須再處行政罰之必要，且刑事法律處罰，由法院依法
    定程序為之，較符合正當法律秩序，應予優先適用，但罰鍰
    以外之沒入或其他種類行政罰，因兼具維護公共秩序之作用
    ，為達行政目的，行政機關仍得併予裁處。易言之，關於行
    政罰與刑罰之區別，重點在於二者皆係對於違反行政法上義
    務之行為予以處罰，其處罰目的與本質並無不同，僅為處罰
    程度之輕重有別。是以，對行為人之同一行為，因同時違反
    刑事法律及行政法上義務，而應受刑罰制裁暨行政罰時，由
    於單一制裁即可達成處罰目的，若併科以刑罰及行政罰，勢
    將逾越行為人就該行為所應受處罰之必要程度，不僅有違反
    行政法上「比例原則」虞慮，且國家之制裁權於第一次已行
    使後，若允其再次行使，亦將破壞法律秩序之安定，違背人
    民之信賴。再者，基於刑罰程序較為審慎，及對司法機關之
    判斷尊重等因素，依刑事處罰應已足達到制裁目的，自不得
    再處以行政罰中同具制裁目的之罰鍰。至於其他種類之行政
    罰或得沒入之物未經法院宣告沒收者，係因具有其他行政目
    的存在，基於比例原則考量，則仍得由行政機關併予裁罰。
  (二)其次，行政罰法第二十六條第一項明定對於一行為同時觸犯
    刑事法律及違反行政法上義務規定者，依刑事法律處罰之，
    準此，行政機關對於因同一行為而觸犯刑事法律及違反行政
    法上義務之行為人，應依行政罰法第三十二條第一項規定，
    將行為人涉及刑事法律部分移送該管司法機關處理。至案件
    經移送該管司法機關後，其處理情形有二：一為該管檢察官
    偵查後認其犯罪嫌疑重大，向該管法院提起公訴，或依與起
    訴具同一效力之聲請簡易處刑程序，向法院聲請簡易判決處
    刑，經法院依刑事法律判處其罪刑施以處罰，此時，受刑事
    處罰之行為人應適用行政罰法第二十六條第一項規定，除該
    行為應處以其他種類行政罰或得沒入之物而未經法院宣告沒
    收，行政機關得併予裁罰外，不得對行為人之同一行為，再
    為行政罰上之罰鍰處分；另一則係該行為經移送司法機關後
    ，由檢察官為不起訴處分或法院為無罪、免訴、不受理、不
    付審理（少年事件）之裁判確定，於此種情形，行政機關對
    該行為再予裁處，尚無一事二罰疑慮，自得依違反行政法上
    義務之規定裁處，亦即行政機關對於曾經移送之該事件，倘
    符合行政罰之要件時，其自檢察官為不起訴處分或法院為無
    罪、免訴、不受理、不付審理之裁判確定日起，依行政罰法
    第二十七條第三項規定，仍具有該事件之行政罰裁處權，得
    依違反行政法上義務規定進行裁處，而不影響其裁處權三年
    之時效起算及進行。
  (三)據上，本件異議人雖有於上揭時地駕駛上開機車與甲○○所
    駕車輛發生碰撞之道路交通事故，且有致甲○○、其與當時
    所駕駛機車後座搭載乘客乙○○等人受傷之事實，惟異議人
    於本院訊問中堅決否認有何不依規定保持前、後車距離或違
    反道路交通安全規則致人受傷之違規行為等語。且異議人如
    上之同一行為，經臺北縣政府警察局三重分局偵查隊查察後
    ，因認其有違反上述相關道路安全規則而涉有過失傷害罪嫌
    ，另以九十八年七月二十九日北縣警重刑字第0980031153號
    將該案移送臺灣板橋地方法院檢察署檢察官，現正由該署以
    九十八年度偵字第二一五五０號過失傷害案件偵辦中一節，
    亦有臺灣高等法院被告前案紀錄表一紙在卷可參。準此，異
    議人與甲○○間雙方因駕車違反相關道路交通安全規則致生
    本件道路交通事故一情，係屬同時觸犯刑事法律及違反行政
    法上義務規定，而異議人對於本件道路交通事故肇事責任之
    認定，仍生爭執，該案復經原查察之警察機關以刑事案件移
    請該管檢察官偵辦，則異議人有無因故意、過失違反道路交
    通安全規則即本件中未依規定保持前、後車距離之行為，致
    使甲○○受有傷害，暨其如上之同一行為，是否觸犯過失傷
    害之刑事罪責等情事，均猶待司法機關調查究明。惟原處分
    機關未察，遽認異議人有「未依規定保持前、後車距離」之
    違規行為，逕行本件裁罰六百元，核與行政罰法第二十六條
    第一項規定本旨已有不符，是原處分機關所為本件裁決，即
    難認有理由。
  (四)再按行政罰之裁處程序，依其程序可分不同之階段，有裁處
    前、裁處中及裁處後等不同之程序；裁處前者，為關於行政
    罰立項等有關之程序；裁處中者，泛指立項後，當事人意見
    陳述、聽證、機關調查以及人民綜合性之參與等；裁處後者
    ，則指為處分成立後處分書之送達通知、救濟，以及處分內
    容之具體實現等綜合過程。而交通違規事件之裁處程序，亦
    應同等視之；就本件所謂裁處中程序者，主要係在違規行為
    人向裁罰機關陳述意見之程序，暨裁罰機關就舉發違規事實
    所應擔負之事證調查作為程序等。前揭裁罰機關之調查程序
    ，旨在尋得充足事證，供為確認被舉發之違規行為人有無違
    反行政法上義務事實存在，據此決定是否應作出行政裁罰，
    是裁罰機關於調查程序中擔負之究明義務，係為被舉發違規
    行為人「違反行政法上義務事實」存在與否暨其所憑事證，
    並據以認定其有無行政裁罰責任，尤以應調查事實及證據，
    對於被舉發人之財產上權利（如：罰鍰處分）或准予在道路
    上駕駛之資格權利（如：記違規點數、吊扣或吊銷駕照之處
    分）有重大影響時，更應詳予查析。據上，裁罰機關就交通
    違規之行政罰事件，對於應受處分人有因故意、過失而違反
    行政法上義務之事實，自負有舉出完整且充份事證之義務。
    查本件異議人丙○○與甲○○間，有於上揭時地因駕車發生
    道路交通事故，嗣為警填單分別告發異議人有「不依規定保
    持前、後車距離」、「肇事致人受傷，未經當事人同意及標
    繪後，任意移動肇事機車」之違規，雖有本件舉發通知單、
    臺北縣政府警察局九十八年七月二十日北縣警交字第098010
    0384號函文各一份在卷可憑。然如上違規事實舉發過程，既
    為舉發機關以前述函文查復說明以：依據本局三重分局所製
    作現場事故資料顯示，臺端肇事後未經當事人同意及標繪後
    ，任意移動臺端所騎乘之重機車，經目擊證人指證臺端追撞
    前方甲○○君所騎乘之車輛，復經本局分析研判臺端不依規
    定保持前、後車安全距離並因而肇事致人受傷事實明確……
    等語，然徵諸全案卷既存事證，卻未見原處分機關提出上揭
    函復敘陳本件道路交通事故調查相關材料以資充實。從而，
    異議人是否係「不依規定保持前、後車距離」，抑或「未經
    當事人同意及標繪後，任意移動肇事機車」，尚無完整且充
    份之事證足為憑據，且依異議人所提出之其自行將本件送請
    臺灣省臺北縣車輛行車事故鑑定委員會鑑定本件道路交通事
    故結果，亦認：經警卷所附照片，兩車車損比對後未發現擦
    撞痕跡，卷內跡證不足，無法據以鑑定等語，有該委員會九
    十八年八月三十一日北縣鑑字第0985181010號書函一份在卷
    可參，更無從據以認定異議人確有駕車「不依規定保持前、
    後車距離」之違規行為。準此，原處分機關未予提出充足事
    證，供為確認被舉發之異議人有前開違反行政法上義務之事
    實存在，並據以認定其行政裁罰責任，即難謂原處分機關對
    於異議人如上交通違規行為所擔負之證明義務已屬完備；且
    此一瑕疵，對於異議人之財產上權利影響自屬重大。是據前
    述，原處分機關以異議人駕車有「不依規定保持前、後車距
    離」之違規行為，裁處罰鍰六百元，此一裁決是否妥適，仍
    值商榷。
五、綜上所述，原處分機關對異議人所為之本件裁罰處分，既存
    有前揭各項論述之重大明顯瑕疵，即應由本院依法予以撤銷
    。至原處分機關如欲對異議人再為本件裁罰時，自應提出並
    敘陳本件道路交通事故調查相關材料以資充實，抑或待偵查
    或司法機關對本件道路交通事故為最終事實認定及裁判後再
    為相關違規事實裁罰與否；又異議人前述聲明異議所辯，係
    對其所涉本件道路交通事故之違規行為有無與肇事責任認定
    ，提出實體方面爭執，惟原處分機關作出本件裁決，既具有
    如上論述之重大明顯瑕疵，應予撤銷，已如前述，是異議人
    所陳事由，對於本裁定尚不生影響，毋庸再行審究，均附此
    敘明。
據上論斷，應依道路交通管理處罰條例第八十七條第二項，道路
交通案件處理辦法第二十條前段，裁定如主文。
中    華    民    國    98    年    9     月    11    日
                  交通法庭    法  官  林家賢
如不服本裁定，應於裁定送達後五日內，向本院提出抗告狀（應
附繕本），抗告於臺灣高等法院交通法庭。
                              書記官  林政良
中    華    民    國    98    年    9     月    11    日


司法院資訊處製作；財團法人民間司法改革基金會備份。
